臺灣高等法院臺中分院刑事判決　　95年度重上更(三)字第95號
上　訴　人
即　被　告　丁○○
選任辯護人　吳東一律師
上列上訴人因業務侵占等案件，不服臺灣臺中地方法院83年度訴
字第3493號中華民國85年12月17日第一審判決（起訴案號：臺灣
臺中地方法院檢察署83年度偵字第10378、15593號），案經判決
後，經最高法院第3次發回更審，本院判決如左：
    主  文
原判決關於丁○○部分撤銷。
丁○○連續意圖為自己不法之所有，而侵占對於業務上所持有之
物，處有期徒刑壹年陸月，減為有期徒刑玖月。
    事  實
一、丁○○為豐紡興業股份有限公司（下稱豐紡公司）股東，並
    受該公司之委託負責代表該公司向海軍後勤司令部及聯勤三
    ○二兵工廠投標、承攬、收款等工作，為從事業務之人，竟
    基於意圖為自己不法所有之概括犯意，先於豐紡公司承攬之
    聯勤三○二兵工廠之野戰草綠軍服交貨驗收後，即委由不知
    情之丙○○（共同被告，業經本院判決無罪確定）於民國（
    下同）82年8月31日，持附表二編號(一)、(二)之保證金收據，
    向聯勤三○二兵工廠領取履約保證金新臺幣（下同）11萬2
    千元、材料保證金292萬元及加工款197萬5680元（原係224
    萬元，扣除逾期罰款26萬4320元後實領之金額），合計500
    萬7680元，並由丁○○存入其於82年9月8日，以其職務上所
    保管豐紡公司及乙○○之印章，憑豐紡公司81年8月20日出
    具之授權書，在台北市○○○路202號泛亞商業銀行儲蓄部
    （下稱泛亞銀行）申設之000000000000號活期儲蓄存款帳戶
    內（於82 年9月10日存入197萬5680元及同年9月14日存入
    292萬元、11 萬2千元），嗣除扣除其代墊予劉炳義代工4萬
    件野戰衣之加工款170萬元外，將其餘款項侵占入己，移作
    他用，而未交回豐紡公司。丁○○又於豐紡公司承攬之海軍
    後勤司令部之代工短褲、針織內衣褲等完工交貨及驗收後，
    即於83年3月26日左右，持附表二編號(三)之保證金收據1紙及
    豐紡公司所開立金額為871萬3250元之同日統一發票1紙，向
    海軍後勤司令部據以領取成品款871萬3250元及履約保證金
    80萬元，共計951萬3250元，再分別於83年4月2日及4月7日
    將該2筆款項存入前開豐紡公司設於泛亞銀行之帳戶後即據
    為己有，並於同年4月7日以轉帳方式將其中870萬元匯入事
    先不知情之丙○○設於台中市第十一信用合作社四民分社之
    0000000000000號帳戶，丙○○再依丁○○之託於同日再將
    其中637萬7500元匯入實際上由丁○○負責之上裕股份有限
    公司（下稱上裕公司）設於泛亞銀行之帳戶內，繼於同年4
    月18日將其中9萬5000元轉付丁○○甲存帳戶，同年月19 日
    匯出23萬3911元予日盛會計師，同年5月2日將其中24萬元存
    入丁○○甲存帳戶，餘款則作為丁○○清償丙○○之私人債
    務及付給丙○○之車馬費，而未將該筆款項交還豐紡公司。
二、案經豐紡公司訴由內政部警政署刑事警察局（下稱刑事警察
    局）移送臺灣臺北地方法院檢察署（下稱臺北地檢署）檢察
    官呈請臺灣高等法院檢察署檢察長核轉臺灣臺中地方法院檢
    察署（下稱臺中地檢署）檢察官偵查，並經豐紡公司訴由臺
    中地檢署檢察官偵查起訴。
    理  由
一、訊據上訴人即被告（下稱被告）丁○○固坦承係豐紡公司之
    股東，曾受該公司委託代表該公司向海軍後勤司令部與聯勤
    三○二兵工廠投標、承攬、收款等工作，及曾委託被告丙○○向聯勤三○二兵工廠領取500萬7680元及自行向海軍後勤
    司令部領取上開951萬3250元等事實不諱，並據告訴人豐紡
    公司指訴綦詳，及經證人丙○○、王義台證述明確，復有泛
    亞銀行000000000000號活期儲蓄存摺影本、國庫支票影本、
    聯勤三○二兵工廠函等附卷可稽，此部分事實首堪認定。惟
    被告丁○○矢口否認犯有何業務侵占犯行，辯稱：伊於83年
    9月13日以轉帳匯出140萬元及於同年月20日提領現金30萬元
    ，係付給劉炳義代工4萬件軍用野戰服之代工款，每件工資
    42.5元，伊曾於82年10月12日由上裕公司之帳戶轉帳匯款
    631萬9811元給乙○○，伊倘有意侵占82年8月31日向聯勤三
    ○二兵工廠領取之500萬7680元，何以於同年9月間存入豐紡
    公司設在泛亞銀行之帳戶後再於82年10月12日匯631萬981 1
    元給乙○○，至匯入丙○○帳戶之870萬元款項，乃係伊為
    求會算方便而匯入，丙○○事先並不知情，嗣後先予扣還伊
    前因合夥需用資金週轉，而向丙○○借用之積欠款項，共計
    本息120萬元，同年月18日轉帳9萬5千元存入伊之甲存1360-
    5號帳戶，同年月19日匯給日盛會計師事務所23萬3911元，
    同年5月2日領現24萬元，存入伊在台中區中小企業銀行甲存
    532-1號帳戶，均用以償還合夥債務，同年5月2日扣還伊前
    因合夥需用資金週轉，而向丙○○借用之55萬元，餘款3589
    元，乃支付丙○○之車馬費，亦與合夥債務有關，丙○○於
    83年4月7日匯回給伊之前開637萬7500元，伊已於同年月25
    日匯款355萬元給債權人甲○○，同年月26日匯款353萬元給
    債權人己○○，用以償還合夥債務，此均有匯款轉帳資料可
    稽，足見伊並無侵吞款項之不法侵占情事云云。
二、經查：
(一)豐紡公司於81年6月2日即已設立乙情，有經濟部中部辦公室
    92年4月10日經（92）中辦三字00000000000號書函暨所附豐
    紡公司設立登記事項卡等資料影本在卷可參（見本院重上更
    (二)字卷一第126-135頁）。而被告丁○○之前替豐紡公司收
    取貨款後，均持領得之國庫支票填寫報表，領出現金後將現
    金及報表一併交給告訴人之代表人乙○○，業經其於原審自
    承在卷；且被告丁○○復於前審91年3月20日調查時供稱：
    豐紡公司在未開設該泛亞銀行前，款項均係由豐紡公司設在
    臺灣銀行之帳戶出入等語（見本院重上更(一)字卷二第81頁）
    ，可見豐紡公司就各該標案所收取之款項如何提領，已有一
    定之流程可循。豐紡公司事後雖有授權被告丁○○於82年9
    月8日至泛亞銀行開設帳戶（理由詳後所述），以為其他用
    途，然告訴人之代表人乙○○迭稱其未曾指示被告丁○○將
    標案款項存入該泛亞銀行帳戶乙情，而被告丁○○竟一改常
    態，逕將領得之國庫支票存入該泛亞銀行帳戶兌領，益見被
    告丁○○之不法所有意圖。又被告丁○○隨後以轉帳或領現
    之方式將款項匯出供己使用，亦有泛亞銀行83年12月2日泛
    儲發字第1185號函、豐紡公司000000000000號泛亞銀行存摺
    、丙○○提出之「丁○○交付款項之明細表」、丙○○台中
    十一信帳號0000-00000000-0號存摺在卷可稽，且被告丁○○於83年匯給丙○○870萬元後，丙○○隨即於同日匯出給
    上裕公司，證人即上裕公司負責人高雪瓊證稱：「上裕公司
    有在泛亞銀行開戶，該帳戶是我於82年7月13日去設立的，
    是應丁○○的要求，他說他的豐紡公司需要這戶頭，我於82
    年中將牌照借給丁○○，泛亞銀行帳戶、存摺、印章交給他
    使用」等語，足認上裕公司之帳戶實際上係被告丁○○所使
    用，此外，該筆款項有部分係用於清償被告丁○○欠丙○○
    之債務及車馬費，有部分則存入被告丁○○私人之甲存帳戶
    內。
(二)而被告丁○○就其向聯勤三○二兵工廠所領取500萬7680 元
    之款項，堅稱：其中有170萬元係伊用以支付劉炳義代工4萬
    件野戰衣之加工款等語。據證人劉炳義（已死亡）之妻劉潘
    惠於前審91年6月12日調查時證稱：此部分代工款係丁○○
    所支付等語明確。告訴人之代表人乙○○雖稱此部分係其支
    付，然依其所提資料均是82年4月本件得標之前者，告訴人
    之代表人乙○○且證稱代墊款如在100萬元內亦有可能由被
    告代付，告訴人又未能提出支付之憑據，被告丁○○所辯由
    其支付尚非無據。依該標案，每件工資42.5元，4萬件計170
    萬元，此部分款項應非被告丁○○所侵占。
(三)另被告丁○○就其向聯勤三○二兵工廠所領取之其餘款項
    330萬7680元（即500萬7680元扣除170萬元），並自海軍後
    勤司令部領取之951萬3250元均係清償合夥債務乙節，並未
    能提出確切有利之證據可資調查。況且上開款項乃屬豐紡公
    司標案所得，為豐紡公司所有，縱使被告丁○○與告訴人乙○○間有何合夥債務問題，被告丁○○在未徵得該公司股東
    會同意之前，自不得以豐紡公司所有之上開款項直接扣抵乙○○之私人欠款。又被告丁○○於83年4月2日及4月7日將海
    軍後勤司令部所交付之成品款871萬3250元及履約保證金80
    萬元存入前開豐紡公司設於泛亞銀行之帳戶後，旋於同年4
    月7日以轉帳方式將其中870萬元匯入被告丙○○設於台中市
    第十一信用合作社四民分社之帳戶，可見被告丁○○於取得
    海軍後勤司令部之款項後，完全未予知會豐紡公司，或詢問
    乙○○之意見，便立即將之匯入被告丙○○之私人帳戶，在
    在均與情理有違。是被告丁○○所辯此部分款項係清償合夥
    債務云云，顯難遽採。
(四)至被告丁○○辯稱：伊與乙○○曾用上裕公司名義向軍方承
    攬另筆生意，其中部分案款631萬9811元，伊已於82年10月
    12日經由上裕公司帳戶將款項全數匯入乙○○帳戶，如伊有
    意侵占伊向聯勤三○二兵工廠所領取之款項，何以會於經過
    月餘（即10月12日）又將另筆案款631萬9811元匯給乙○○
    云云。而告訴人之代表人乙○○於前審90年11月14日審理時
    業據陳明：該筆631萬9811元款項係另案與軍方交易之案款
    乙情。衡情被告丁○○倘有權得以直接就其所經手之款項扣
    抵乙○○所欠之合夥債務，其何以不直接將之扣抵，自難以
    此即認被告丁○○無侵占之故意。
(五)被告丁○○另辯其於83年6月25日匯款355萬元給債權人甲○○，同年月26日匯款353萬元給債權人己○○，用以償還合
    夥債務云云，固據其提匯款轉帳予該2人之匯款單為憑，惟
    告訴人堅決否認有何積欠該2人債務或與之合夥情事，且證
    人己○○於本院審理中到庭供證：「是投資海軍衛生內衣褲
    的錢，當時我是投資豐紡公司，是丁○○與我接觸，此款項
    即為投資豐紡公司的投資款。... （問：方才所述之投資案
    ，與豐紡公司是何關係？）當時投標的名義是豐紡公司，但
    我實際接洽者是丁○○，在投標前，丁○○有帶我去見過豐
    紡公司的老闆林先生。（問：你與林老闆是在何地見面？）
    就在林老闆的公司，所以我才知道其是在做鞋子，我只見過
    林老闆此次面而已。（問：與林老闆有談到何生意上之問題
    ？）已十幾年了，只記得只在辦公室坐一下而已，沒有談什
    麼生意上之事，當時丁○○有在場。（問：有無談到方才所
    述之投標案投資金額多少、利潤多少等事項？）好像在去之
    前，丁○○就有講這個案子，去豐紡公司見林先生時，只是
    見個面寒暄一下，丁○○並介紹林先生也是做此批內衣褲的
    股東之一，然後我們就去吃飯了。（問：投資款之300萬元
    如何給豐紡公司之何人？）有的開票、有的是現金，是分次
    給的，均是交給丁○○，當時是開我的票或是我公司的票，
    現在已忘記了。（問：你的股份是多少？）我是占3分之1，
    此為當時丁○○告訴我的，其餘的股份如何分配，我並不清
    楚。（問：是否丁○○找你投資？）是。（問：是丁○○個
    人找你投資，或是豐紡公司找你投資？）是丁○○找我投資
    ，但是以豐紡公司名義去標此案子。... （問：當時投資有
    無訂約？）有簽簡單的契約，是與丁○○簽的，該契約因搬
    家多次，已經不在了。（問：該契約有無約定多久結算？）
    有。因公家的標單有規定一定的時間完成，當時是依照標單
    上所載之時間結算。... （問：該案豐紡公司有無出資？）
    應該有，不然丁○○不會介紹林先生是股東。（問：尚有無
    其他股東出資？）我不知道。（問：甲○○有無投資該案？
    ）我不知道。... （問：你的投資金額明細，在豐紡公司帳
    目上有無記載？）我不曉得。（問：事後幾人分配該金額？
    ）我並不知道其他人分到多少。（問：可否提出當時開票、
    交付現金及所訂契約書等資料？）當時我拿現金給丁○○，
    他有開收據給我，但因多次搬家的關係，已無法找到這些資
    料。... （問：當時你究竟是與丁○○合夥或是與豐紡公司
    合夥投資？）是與丁○○合夥，並以豐紡公司的名義去投標
    。（問：既然當時也認識豐紡公司老闆乙○○，為何當時沒
    有與乙○○簽約，而是與丁○○訂約？）我與丁○○合作幾
    個案子，均是如此的作法」等語（參本院96年12月12日審判
    筆錄），稽諸證人己○○上揭所證，可知其長期即與被告丁○○有資金往來情形，本件其所證之300萬元亦係與被告丁○○接洽及交付資金，其間縱令曾與豐紡公司負責人乙○○
    會面，然亦未談及任何合夥或投資豐紡公司標購案之情事，
    其亦無任何投資豐紡公司或與之合夥之證據可查，是證人己○○交付300萬元予被告丁○○乙事縱令屬實，亦僅為其與
    被告丁○○間私人資金往來，並無證據可證明己○○交予被
    告丁○○之300萬元確係豐紡公司用以標購聯勤三０二兵工
    廠案件所用，是被告丁○○此部分所辯，尚難憑採。是被告
    另所辯其匯予債權人甲○○355萬元部分，前經本院傳訊證
    人甲○○未到，被告復未查報其住所再聲請傳訊，且本院基
    於上述理由，亦認事證已明，無再予傳訊調查必要，併此敘
    明。
(六)至豐紡公司代表人乙○○雖於原審陳稱：「（問：你《指乙○○，下同》與丁○○之間的關係？）我們是合夥的關係…
    …。（問：你要丁○○去招標工程他《指丁○○，下同》可
    以自己去刻印，他是否也可以為了方便資金調度、工程的需
    要而去開戶？）我整個授權讓他處理，所以這方面也算有授
    權」等語（見本院更二卷一第91頁第9-12行、第95頁第1-4
    行），則被告丁○○將所領得之款項存入豐紡公司帳戶後，
    縱有再行轉出之情事，是否屬授權範圍內所為資金調度之行
    為？似有可疑，惟經證人乙○○於本院審理中到庭供證：「
    （問：被告有無負責調度資金？）沒有。（問：豐紡公司有
    無積欠己○○、甲○○、丙○○款項？）沒有。（問：與被
    告合夥時，有無向他人借錢？）我們不是合夥，是成立公司
    ，亦沒有借錢之事。... （問：被告有無向你講，其有向丙○○、己○○、甲○○等人借錢之事？）沒有。（問：豐紡
    公司為了標本案之二個標案，有無須要向他人借款？）不需
    要向人借款。... （問：豐紡公司投標，其投標單是何人所
    寫？）本案之二標均是我與被告一起去投標的。（問：本案
    之二個標案，印章是何人所蓋？）印章是被告拿去蓋，蓋完
    後當場就交還給我。... （問：此筆錄所載是否實在？《提
    示原審卷第348、349頁，並告以要旨》當時法官一直講是否
    合夥，我有一直強調是公司經營，並非是合夥。（問：《請
    提示更一審90年11月14日訊問筆錄），證人稱79年開始與被
    告合夥做生意，於80年開始記帳，有何意見？《審判長提示
    本院更一卷第一宗第234─236頁》）此筆錄並無問題。（問
    ：《請提示更二卷第一宗第91、95頁筆錄》證人稱關於投標
    、開戶之事，其有授權被告處理，有何意見？《審判長提示
    本院更二卷第一宗第91、95頁筆錄，並告以要旨》）縱使負
    責案件，也沒有負責調度資金的問題，當時法官是把很多問
    題合在一起問，我沒有辦法回答的很清楚」等語（參本院96
    年5月1日審判筆錄），證人乙○○就其並非與被告合夥，被
    告丁○○並無調度資金權責乙情已供證綦詳，被告丁○○自
    亦無擅將公司資金轉存其他帳戶之權可明。
(七)綜上所述，本件事證已臻明確，被告丁○○所辯顯係脫卸之
    詞，不足採信，其犯行應堪認定。被告丁○○請求命乙○○
    提出合夥開始迄今之全部收支帳冊，乙○○業已提出82、83
    年度之資料並表示無其他資料，併予敘明。
三、被告行為後，刑法第56條連續犯之規定，業於94年2月2日修
    正公布刪除，並於95年7月1日施行，則被告之犯行，因行為
    後新法業已刪除連續犯之規定，此刪除雖非犯罪構成要件之
    變更，但顯已影響行為人刑罰之法律效果，自屬法律有變更
    ，依新法第2條第1項規定，比較新、舊法結果，仍應適用較
    有利於被告之行為時法律即舊法論以連續犯（最高法院95
    年第8次刑事庭會議決議參照）。查被告丁○○係豐紡公司
    之股東，受託代表該公司向海軍後勤司令部及聯勤三○二兵
    工廠投標、承攬及收款等工作，自係從事業務之人，核其所
    為係犯刑法第336條第2項之業務上侵占罪。其前後2次犯行
    ，時間緊接，犯罪構成要件相同，顯係基於概括犯意反覆為
    之，應依修正刪除前之刑法第56條規定論以連續犯之一罪，
    並加重其刑。原審法院認被告丁○○罪證明確，而予論科，
    固非無見。惟：原判決認被告丁○○並有偽刻印章偽造附
    表一之4紙收據交回告訴人公司，並先後於82年4月24日及同
    年6月30日向告訴人公司佯稱須繳交聯勤三○二兵工廠之材
    料保證金而向告訴人騙取680萬元及340萬元，及於83年3月
    26 日推由被告丙○○向乙○○之會計薛淑暖取得統一發票1
    張，並共同予以侵占等節，此部分尚無證據足認被告犯罪（
    詳後敘），原審併予論罪科刑，尚有未洽。原審認定被告
    丁○○係與同案被告丙○○共同侵占而以共犯論處，然同案
    被告丙○○業經本院前審判決無罪確定，此部分原審之認定
    亦屬不當。原判決未及審酌新修正之刑法為比較適用及依
    中華民國96年罪犯減刑條例規定予以減刑，亦屬不當。被告
    丁○○上訴意旨否認侵占犯行，指摘原判決不當，雖無理由
    ，然原判決關於被告丁○○部分，既有前揭可議之處，即屬
    無可維持，自應由本院將原判決關於被告丁○○部分予以撤
    銷改判。爰審酌被告丁○○犯罪之動機、目的、利用負責豐
    紡公司標案之處理，乘機將代豐紡公司領取之款項據為己有
    ，其犯罪手段、所生危害、侵占之數額犯罪後之態度，及迄
    未與豐紡公司和解等一切情狀，量處如主文第二項所示之刑
    。又被告丁○○犯罪係在96年4月24日以前，合依中華民國
    96年罪犯減刑條例減刑規定，爰依法減刑2分之1。
四、公訴意旨另以：被告丁○○於82年9月8日，盜用豐紡公司及
    乙○○之印鑑章偽造開戶申請書向泛亞銀行申請開戶，並持
    以行使，足生損害於豐紡公司及乙○○；再於同年9月間某
    日，以附表一編號(二)、(三)及附表二編號(一)之材料保證金收據
    遺失為由，向聯勤三○二兵工廠申報遺失，並書立切結書，
    使聯勤三○二兵工廠誤認為一如往例，係豐紡公司指派被告
    丁○○前來洽領而陷於錯誤，並交付各該保證金及加工款
    302萬元，合計1351萬2千元。又於豐紡公司承攬之海軍後勤
    司令部之代工短褲、針織內衣褲等完工交貨及驗收後，於83
    年3月26日，由被告丙○○先向豐紡公司會計薛淑暖取得擬
    交會計師繳交稅捐稽徵處之用剩空白統一發票，於交付會計
    師前撕下1張（編號為UP00000000號），交由被告丁○○據
    以開立金額為871萬3250元之發票1紙，而共同侵占豐紡公司
    之該紙統一發票，持向海軍後勤司令部據以領取成品款871
    萬3250元，並以遺失附表二編號(三)保證金收據為由，以書立
    切結書方式，向海軍後勤司令部具領保證金80萬元，使海軍
    後勤司令部亦誤認為被告丁○○確如前例，係為豐紡公司指
    派前來洽領而陷於錯誤，而分別於83年4月2日及同年月11日
    交付各該成品款及保證金共計951萬3250元，因認被告丁○○另犯有此部分刑法第216條、第210條之行使偽造私文書、
    第339條第1項詐欺取財、第336條第2項業務上侵占等罪嫌云
    云。惟訊據被告丁○○堅詞否認有此部分之犯行，辯稱：
    豐紡公司於泛亞銀行所申設之上開帳戶，係豐紡公司之代表
    人乙○○授權伊持用豐紡公司印章及授權書等多項文件，向
    泛亞銀行申請開設，且泛亞銀行曾將82年度利息所得稅扣繳
    憑單寄至乙○○個人住所，豐紡公司並持以申報利息所得，
    可見豐紡公司之代表人乙○○確有授權伊申設該帳戶，至於
    向銀行辦理銷戶時，須有公司負責人之身分證件始得辦理，
    伊如未獲授權，應無從自行辦理銷戶；伊並未向聯勤三○
    二兵工廠及海軍後勤司令部申報附表一編號(二)、(三)及附表二
    編號(一)、(三)之保證金收據遺失，亦未偽造附表一之4紙收據
    ，附表二編號(一)、(三)之收據既屬真實，何須再偽造附表一編
    號(一)、(四)之收據，附表一編號(一)收據之字跡與編號(二)、(三)、
    (四)收據之字跡均不相符，憲兵司令部筆跡鑑定內容不實在；
    乙○○因與伊結算合夥債務，才會先由其在原台中市第三信
    用合作社之帳戶內之存款轉帳購買台支680萬元之支票給伊
    ，因豐紡公司應繳交聯勤三○二兵工廠之材料保證金292 萬
    元及履約保證金11萬9千元未繳，乙○○乃要伊先從該680
    萬元中，繳付上開保證金，將餘款償付合夥債務，再於同年
    6月30日由其妻賴素珠之帳戶內提領購買台支340萬元之支票
    給伊補足，伊並未詐騙乙○○；又豐紡公司編號UP000000
    00號、開立日期83年3月26日、金額871萬3250元之統一發票
    1紙，乃伊向薛淑暖拿取並加填載後，持向海軍後勤司令部
    據以領款者，絕非被告所侵占，而事後豐紡公司為何復於83
    年5月30日開立同金額之編號VB00000000號統一發票1張再予
    作廢，伊並不知情等語。經查：
(一)有關豐紡公司於泛亞銀行所設帳戶部分：本件豐紡公司於泛
    亞銀行所設帳戶係被告丁○○於82年9月8日持豐紡公司之投
    標用章及豐紡公司名義之授權書等文件所申請開設，而該帳
    戶已於83年5月30日經辦理銷戶，將款項結清乙節，業據證
    人即泛亞銀行人員陳文元、湯建中結證明確，復有泛亞銀行
    83年12月2日泛儲發字第1185號函所附豐紡公司之開戶印鑑
    卡、公司執照、營利事業登記證、負責人身分證、授權書、
    切結書、匯入匯款用紙、存款取款憑條等影本在卷足憑（見
    原審卷第52-59頁；本院重上更(二)字卷二第104-116頁），且
    經告訴人之代表人乙○○證述綦詳，復為被告丁○○所不否
    認，應堪認定。被告堅稱該帳戶係告訴人之代表人乙○○出
    具授權書委託伊前去開設等語；告訴人則指稱：該授權書係
    偽造，因該授權書之印章皆非真正，且其公司並無打字機，
    其不可能出具打字之書面給丁○○，又該授權書之日期記載
    81年8月20日，亦與開戶日期相隔約1年等語。惟：
１、依前開豐紡公司設立登記事項卡影本所示，豐紡公司所設立
    之地址為「高雄縣美濃鎮○○路○段761號」、負責人乙○○
    之地址為「台中市○○路○段138巷10號」；而告訴人自承其
    公司實際辦公處所在「台中市○○路○段138巷10號」，此有
    告訴人向臺中地檢署所提之刑事告訴狀1份可按（見83年度
    偵字第10378號卷第7頁反面）；另依前開泛亞銀行函覆之該
    帳戶開戶資料，所填載之地址均為「台中市○○路○段138
    巷10號」，均可認定。
２、衡情倘被告丁○○係偽造告訴人公司之授權書而至泛亞銀行
    擅以告訴人公司之名義開設帳戶，其自可將告訴人公司記載
    為「高雄縣美濃鎮○○路○段761號」甚或其他不相干之地址
    ，以免泛亞銀行就該帳戶相關事宜逕與告訴人公司聯絡，而
    暴露其犯行。而被告丁○○仍依實將告訴人公司之地址記載
    為「台中市○○路○段138巷10號」，且觀諸其持向泛亞銀行
    開戶之資料，除授權書為告訴人否認其真正外，其餘資料均
    屬真正，由此尚難認被告丁○○有何不法之犯行。
３、再者，泛亞銀行確有將告訴人公司就該帳戶於82年度之利息
    所得8469元之扣繳憑單寄給告訴人之代表人乙○○，告訴人
    公司並據以申報該筆利息所得，此有該扣繳憑單影本及告訴
    人公司82年度營利事業所得稅結算申報書影本各1紙在卷可
    稽。關此，告訴人之代表人乙○○於原審85年11月14日　審
    理時陳稱：「（問：豐紡公司的報稅是由誰負責？）答：應
    該是我其他公司的財會（即財務會計）負責，由會計師查帳
    核對，我只是看一下而已。因為豐紡公司須處理的帳目不多
    ，故沒有專任的會計」等語（見原審卷第348頁），是告訴
    人公司須處理之帳目並不多，且報稅資料亦會交由乙○○過
    目，則告訴人公司就該帳戶之存在殊難諉為不知。如告訴人
    公司未授權被告丁○○以告訴人公司名義向泛亞銀行開戶，
    何以告訴人公司於接獲該帳戶利息所得之扣繳憑單後未即追
    究被告丁○○之責任？益見告訴人公司有同意被告丁○○申
    設該帳戶之情事。
４、另告訴人之代表人乙○○指稱：該授權書之印章皆非真正，
    且其公司並無打字機，其不可能出具打字之書面給丁○○，
    又該授權書之日期記載81年8月20日，亦與開戶日期相隔約1
    年，係丁○○所偽造等語。惟依前所述，告訴人公司既已同
    意被告丁○○申設該帳戶，被告丁○○即可要求告訴人公司
    出具授權書，應無再行偽造之必要。況一般人皆有數顆印章
    資以運用，縱使該授權書上之印章並非告訴人公司所登記之
    印章，尚難認必係被告丁○○所偽造。且縱使告訴人公司無
    打字機，亦有可能透過打字行或其他途徑以打字方式出具該
    授權書，要難僅憑告訴人公司無打字機，即逕認該授權書為
    被告丁○○所偽造。又如該授權書確為被告丁○○所偽造，
    為求逼真，其儘可在日期欄填載接近申請設立之日期，是亦
    難以該授權書之日期係記載81年8月20日，便認該授權書為
    被告丁○○所偽造。
５、至告訴人之代表人乙○○指稱：丁○○係持其公司之投標用
    章前往泛亞銀行開戶，有違常情等語。然一般金融機構並未
    要求開戶所用印章必為個人之印鑑章或公司之登記章，亦難
    以被告丁○○係持告訴人公司之投標用章前往泛亞銀行開戶
    ，即認被告丁○○必無此權限。
６、又有關該帳戶之銷戶原因及辦理之手續，經本院發函向泛亞
    銀行查詢結果，該銀行僅函覆該帳戶之客戶存款銷戶帳號查
    詢單及存摺銷戶查詢單等影本（見本院重上更(二)字卷二第
    105- 106頁），其上並無申請銷戶者之簽章，故亦難即此遽
    認係被告丁○○前往銷戶以掩飾其不法犯行。
７、由上各點，尚難證明該帳戶係被告丁○○未經授權而偽造授
    權書所開設。
(二)有關附表一、二之收據部分：
１、被告丁○○曾否向聯勤三○二兵工廠及海軍後勤司令部申報
    附表一編號(二)、(三)及附表二編號(一)、(三)等收據遺失，而向各
    該單位詐領各該保證金及加工款，分述如下：
(1)同案被告丙○○向聯勤三○二兵工廠具領各該保證金及加工
   款時，未曾申報各該保證金收據遺失並書立切結書等情，有
   聯勤三○二兵工廠83年9月2日（83）菖佐2269號函暨所附繳
   存保證金收據、軍品外包加工合約書、領款資料等影本，及
   84年3月2日（84）宏亢0510號函暨所附領款相關資料影本附
   卷可稽（見83年度偵字第10378號卷第196-209頁；原審卷第
   110- 117頁）。
(2)被告丁○○向海軍後勤司令部具領各該保證金及加工款時，
   未曾申報各該保證金收據遺失並書立切結書等情，有海軍後
   勤司令部84年2月25日覆函暨所附領款相關資料影本在卷足憑
   （見原審卷第118-134頁）。
(3)依上所述，被告並未分向聯勤三○二兵工廠及海軍後勤司令
   部謊稱各該收據遺失且書立切結書，致使該二單位承辦人員
   陷於錯誤而交付各該保證金及加工款，堪予認定。
２、被告丁○○有無偽造附表一之4紙收據，分述如下：
(1)被告丁○○堅詞否認有何偽造附表一之4紙收據之犯行，辯稱
   ：伊未曾見過該4紙收據等語。
(2)至附表一之4紙收據正本究留存在何處，業據告訴人豐紡公司
   之代表人乙○○於其83年6月11日向刑事警察局報案之報案書
   載稱：「... 又被告... 明知保證金收據存放本公司，竟向
   軍方單位誤報... 遺失... 」等語（見83年度偵字第15451
   號卷第7頁）；於同日刑事警察局詢問時陳稱：「... 而丁○○... 於同年（即83年）5月間返公司取走統一發票乙張及保
   證金收據肆張... 」、「（問：以上所言有何證據可提出證
   明？）答：本公司留存有上述保證金收據款項之收據影本4張
   ... 」等語（見83年度偵字第15451號卷第1頁反面）；復於
   其向臺中地檢署提出告訴時具狀載稱：被告明知附表一之4紙
   收據正本留存在公司，而向招標單位申報遺失等語（見83年
   度偵字第10378號卷第7頁反面）；又於原審83年12月2日審理
   時陳稱：「（問：如何證明丁○○有謊報證件遺失，盜領聯
   勤兵工廠、海軍後勤司令部豐紡公司之保證金？）答：我有
   原本之資料，他去謊報遺失，再將錢給盜領了」等語（見原
   審卷第41頁反面），其前後指訴紛歧。
(3)而證人薛淑暖於83年8月27日檢察官訊問時證稱：「83年5 月
   左右，乙○○出國，將保證金收據、發票交我保管，後來丙○○來我拿給她，後來發票由丁○○寄還乙○○」等語（見
   83年度偵字第10378號卷第79頁）；84年7月28日於原審證稱
   ：「（問：你在豐紡公司擔任何職務？）答：我沒有在該公
   司工作，我是在大益鞋業股份有限公司（下稱大益公司）擔
   任會計，我是管乙○○的財務」、「我記得是83年5月20日左
   右，丙○○找我拿4張保證金收據，並開1張統一發票，面額
   800 多萬。之後我至會計室查，才知是重覆開的，3月份時丁○○就開過了」等語（見原審卷第205頁）；於原審84年12月
   12日審理時證稱：「（問：丙○○曾否在83年5月間向你取回
   4張保證金收據原本？）答：有的，當時有很多人在場。因董
   事長不在，故我有留下影本」、「（問：此4張原本何來？）
   答：這是公司委託丁○○繳交保證金，其拿給董事長，董事
   長交給我保管的」、「（問：丙○○來取回收據原本那天，
   你是否簽發面額871萬3250元之發票給他？）答：是的」等語
   （見原審卷第286頁反面）。
(4)證人廖麗芬於本院上訴審調查時證稱：「（問：你在81、82
   年間有無在豐紡公司任職？）答：沒有，在大益公司任職會
   計」、「（問：丙○○有無對大益之財務管理薛淑暖說要拿
   豐紡公司一張空白發票給會計師報帳用？）答：有」、「（
   問：那薛淑暖是拿空白發票或已填寫之發票？）答：我有看
   到薛淑暖在寫然後拿去影印」、「（問：薛淑暖是拿發票原
   本或影本給丙○○？）答：我有看到她在寫，其他不知道」
   、「（問：丙○○有無至大益公司領取保證金之收據？）答
   ：有，領有關軍方方面之保證金收據」、「（問：薛淑暖有
   無交給他？）答：有」、「（問：一共拿了幾張？）答：我
   只有看過丙○○去拿過1次，拿幾張我不清楚」等語（見本院
   上訴字卷二第19頁）。
(5)據上所述，證人薛淑暖、廖麗芬均自承其等是在大益公司擔
   任會計，負責管理乙○○的財務，證人薛淑暖、廖麗芬既均
   係受雇於告訴人之代表人乙○○另行開設之大益公司任職會
   計，與告訴人之代表人乙○○間關係自屬密切，證人薛淑暖
   、廖麗芬所證恐難免偏頗之虞。況且依證人薛淑暖所稱丙○○是於83年5月間向其拿取1張統一發票及附表一之4紙收據正
   本，惟附表一編號(一)之收據（該紙收據非屬真正，真正者乃
   附表二編號(一)之收據）所表彰者，乃本件聯勤三○二兵工廠
   標案之保證金繳交證明，而依本件聯勤三○二兵工廠標案之
   投標須知及合約書所載，其約定交貨期限為82年6月10日，早
   可驗收領款，豐紡公司如何至83年5月間仍持有該收據而未持
   向聯勤三○二兵工廠主張權利，就此顯與事理不合，是證人
   薛淑暖、廖麗芬之證詞要難遽採為不利於被告之證據，自難
   認被告現持有附表一之4紙收據。
３、附表一之4紙收據之筆跡鑑定：
(1)原審就附表一編號(二)、(三)之收據向聯勤三○二兵工廠查詢結
   果，該廠函稱：「... 貴院所附之保證金字第022360（應為
   02236Q之誤）號及062017號2張之金額並非本案之擔保，惟該
   收據之真偽請逕向高雄收支處澄清」，有該廠84年8月5日（
   84）宏亦2258號函所附收據影本在卷可按（見原審卷第
   213-215頁），而聯勤高雄區收支處則函覆：「經查來函所附
   收據2紙，其格式及所蓋章戳（單位印信、主官、出納員及收
   訖章等），與本處作業用表格與章戳均不相符。本處帳籍內
   亦無兩案之收繳與發還紀錄」，亦有該處84年11月4日84崙渟
   字第490號函在卷可憑（見原審卷第246頁），可見該2紙收據
   非屬真正。
(2)再經核對附表一編號(一)之收據，其格式及所蓋章戳（單位印
   信、主官、出納員及收訖章等），均與聯勤三○二兵工廠所
   提供之附表二編號(一)之收據影本（見83年度偵字第10378號卷
   第197頁）不符，而與附表一編號(二)、(三)之收據相同；另附表
   一編號(四)之收據，其格式及所蓋章戳（單位印信、主官、出
   納員及收訖章等），亦與審計部於93年4月23日以台審部貳字
   第0930001266號函檢送本院之附表二編號(三)之海軍後勤司令
   部收據影本（見本院重上更(二)字卷二第185頁）不符，則附表
   一編號(一)、(四)之收據亦非為真正。
(3)而本件告訴人之代表人乙○○及被告均表示無從提出附表一
   之4紙收據正本，前審乃將告訴人所提出之附表一4紙收據影
   本送請專業單位鑑定其上筆跡是否與被告丁○○筆跡相符，
   茲將歷次鑑定情形說明如下：
、前審於90年3月28日將附表一之4紙收據影本送請刑事警察局
    鑑定，結果認：本案因待鑑影本字跡紋線欠清晰，且可資比
    對類同平時字跡太少，致無法鑑定。有該局90年4月6日刑鑑
    字第45083號函在卷可參（本院重上更(一)字卷一第184頁）。
、前審再於90年4月17日將附表一之4紙收據影本送請憲兵司令
    部刑事鑑識中心鑑定，結果認：送鑑資料中系爭字跡均為影
    本，無法鑑定。有該中心90年4月26日（90）綱得字第05519
    號鑑驗通知書附卷可稽（見本院重上更(一)字卷一第187 頁）
    。
、前審復於90年5月14日將附表一之4紙收據影本送請中央警察
    大學鑑定，結果認：泛亞銀行之開戶資料3張係影本且有兩
    以上不同之書寫字跡，又保證金收據4張亦均為影本，且字
    跡不清晰，無法辨識。請送以上兩者之原本，以利鑑定。有
    該大學90年6月14日（90）校科字第902257號函在卷足憑（
    見本院重上更(一)字卷一第189頁）。
、前審又於90年11月26日將附表一之4紙收據影本送請憲兵司
    令部刑事鑑識中心鑑定，經以特徵歸納比對法，認：「一送
    鑑4紙保證金收據影本上書寫字跡與丁○○平日書寫字跡間
    之個性、慣性及特徵均相符。二送鑑系爭資料均為影本，可
    供比對字數亦不足，故結論僅供參考」，有該中心90年12
    月7日（90）綱得字第16288號鑑驗通知書在卷可參（見本院
    重上更(一)字卷二第3頁）。而經本院向憲兵司令部刑事鑑識
    中心函詢此份鑑驗通知書之鑑定過程，據該中心檢覆鑑析報
    告1份在卷可按（見本院重上更(二)字卷三第75-82頁）。依該
    鑑析報告所示該中心係經由特徵比對及字體結構比對，而可
    供比對之字數確屬不足，依特徵比對法所比對之字跡，僅就
    「豐」字之上半部、「紡」字之「糸」、「方」部分、「貳
    」字之「戈」部分、「捌」字之第七、八劃部分、「拾」字
    之「入」部分等為之，認附表一之4紙收據影本與丁○○平
    日書寫字跡多有相同之處；依字體結構比對部分，認附表一
    編號(一)、(二)、(三)字體書寫均較特殊（偏向於美術字體）、附
    表一編號(四)字體雖較圓滑，但仍與附表一編號(一)、(二)、(三)相
    近，丁○○平日書寫字跡較為多變，但仍涵蓋附表一編號(一)
    、(二)、(三)、(四)之特性，結構上附表一之4紙收據影本與丁○○平日書寫字跡均呈右傾；至有關阿拉伯數字之寫法，則僅
    說明附表一之4紙收據影本與丁○○平日書寫字跡間之相同
    性比例極高，惟未加逐一比對，是該鑑定過程尚非嚴謹。況
    且該中心前於90年4月26日受理本件鑑定案時，係以送鑑資
    料中系爭字跡均為影本，無法鑑定為由而予退件，竟於90
    年12月7日再次受理本件鑑定案時，於待鑑文件仍為影本且
    可供比對字數亦屬不足之情況下，則作出附表一之4紙收據
    影本之字跡與丁○○平日書寫字跡間之個性、慣性及特徵均
    相符合之結論，然亦同時表示「送鑑系爭資料均為影本，可
    供比對字數亦不足，故結論僅供參考」。
、按「筆跡之影本可放大或縮小，顏色可深可淺，再反覆影印
    ，將失真，書寫者書寫時之情緒、態度、姿勢、使用之紙張
    及工具、書寫之內容等，均足以影響字跡鑑定之因素，前述
    重利案件審理中未提出證物原件，逕以影本鑑定，亦有瑕疵
    」，最高法院著有93年度台上字第1321號刑事判決可資參照
    。可見筆跡之影本因影印方式之不同，難期與原本完全相同
    ，可能有失真之處，故憲兵司令部刑事鑑識中心90年12月7
    日就附表一之4紙收據影本為筆跡之鑑定，程序上顯有瑕疵
    ，亦與其先前之見解歧異，自難採為不利於被告之證據，是
    尚難認附表一之4紙收據確為被告丁○○所偽造。
(4)附表一編號(二)、(三)之收據：
、本件告訴人原係指稱：丁○○向聯勤三○二兵工廠申報附表
    一編號(二)、(三)之收據遺失，而向該單位詐領該保證金及加工
    款等語，惟已經原審查明並無此事，前已敘明。
、告訴人乃改稱：丁○○先後於82年4月24日及同年6月30日左
    右向豐紡公司佯稱須繳交680萬元及340萬元予聯勤三○二兵
    工廠，作為豐紡公司承攬聯勤三○二兵工廠之野戰草綠軍服
    等之材料保證金，致豐紡公司陷於錯誤而先後交付680 萬元
    及340萬元，丁○○並偽造附表一編號(一)、(二)及(三)之收據各1
    紙交回豐紡公司作為繳款之憑證等語。查：(甲)附表一編號(一)
    、(二)、(三)之收據，應非被告丁○○所偽造，前已認定。(乙)本
    件680萬元款項係由告訴人之代表人乙○○私人所設台中市
    第三信用合作社之帳戶內存款，轉帳購買華南銀行北台中分
    行簽發之台支支票1紙（發票日為82年4月22日，票號為0000
    000號），而由被告丁○○存入其設於台中市第十一信用合
    作社四民分社（現改名為合作金庫昌平分行）之甲存帳戶提
    示，並於翌日（即同年4月23日）兌領；另筆340萬元款項亦
    係由乙○○簽發其妻賴素珠名義之台中市第三信用合作社進
    化分社（現改為台中三信商業銀行進化分行），同面額支票
    1紙，交付被告丁○○兌領等節，有臺灣銀行臺中分行85 年
    10月18日85.10.8銀中營字第7294號函（見原審卷第33 6 頁
    ）、合作金庫昌平分行92年11月6日合金昌平字第092000551
    7號函暨所附丁○○82年度帳戶明細表（見本院更二審卷二
    第98、99頁）附卷可稽，且經乙○○指述綦詳，並為被告丁○○所坦認，堪予認定。可見該2筆款項均為乙○○直接支
    付予被告丁○○，並未透過告訴人豐紡公司之帳戶。(丙)且依
    告訴人之代表人乙○○於前審90年2月7日審理時所提出附卷
    之豐紡公司82年度帳冊內容顯示，未見該公司有支出上開
    680萬元及340萬元2筆款項之帳目記載。衡情該2筆款項果如
    乙○○所稱均係豐紡公司要繳付聯勤三○二兵工廠之材料保
    證金，則不論其資金來源為何或是該款項日後是否收回，必
    會在豐紡公司帳冊中記載此2筆支出，始合乎會計帳冊登載
    之作業程序。就此乙○○雖稱：因該2筆款項尚未向軍方領
    回，故未登帳等語，顯然與會計帳冊登載之作業程序不符，
    難以遽採。況證人即告訴人公司之會計師蔣瑞融亦於本院92
    年7月28日調查時證稱：「（問：豐紡公司的帳是否都由你
    記帳？）答：是」、「（問：流程如何？）答：我們都是發
    票寄給他們，他們每個月要申報的時候，就把他們的支出、
    進項憑證寄到我們事務所，讓我們幫他記帳」、「（問：乙○○向軍方標到的工程，是否在完案以後才將相關資料寄給
    你們記帳？）答：我們只是負責他們的進項憑證、支出憑證
    紀錄，至於軍方的流程如何我們不清楚，也不知道他們是否
    在完案以後才寄給我們紀錄，我們只是按照他們寄來的資料
    紀錄，他有沒有完案我們不清楚」等語（見本院重上更(二)字
    卷一第216頁），益見告訴人公司平時均會按時將相關帳務
    資料交由證人蔣瑞融記帳並據以申報，更可證明上開68 0萬
    元及340萬元2筆款項並非告訴人公司之支出。(丁)又豐紡公司
    向軍方承攬軍品等投標事宜，均係事先向軍方索取投標須知
    等相關文件，經乙○○詳閱後始決定是否參與投標，此為乙○○所否認。而關於每案之投標組別、項目、品名、數量、
    規格、應繳押標（保證）金之金額等內容，均詳載於投標須
    知，故乙○○於每案決定投標之前，對於投標內容之付款辦
    法及其保證金之計算等相關注意事項，均知之甚明。本件豐
    紡公司於82年4月20日向聯勤三○二兵工廠標得之野戰衣4萬
    件，每件單價為56元，總價僅為224萬元，此有該案投標須
    知及軍品外包合約書等影本在卷可憑，是本件標案之總價既
    僅224萬元，所需材料保證金絕不可能高達680萬元。況依軍
    方規定，保證金須一次繳足，不得分期繳交，而本件標案之
    材料保證金292萬元、履約保證金11萬2千元，共計303萬2千
    元，豐紡公司早於82年4月24日繳交完畢，此有聯勤三○二
    兵工廠83年9月2日（83）菖佐2269號函所檢附繳存保證金收
    據影本2紙可參（見83年度偵字第10378號卷第196-198頁）
    ，亦不可能於同年6月30日就該標案再次繳交保證金。甚者
    ，依本件標案之投標須知及合約書所載，其約定交貨期限為
    同年6月10日，自亦不可能又於同年6月30日繳交340萬元之
    保證金。(戊)告訴人亦未表示其公司於該時期有另向聯勤三○
    二兵工廠標得其他案件，準此，告訴人所稱：丁○○係佯稱
    要繳交680萬元及340萬元予聯勤三○二兵工廠作為豐紡公司
    承攬聯勤三○二兵工廠之野戰草綠軍服等之材料保證金等語
    ，顯與卷證資料不符，亦有違經驗法則，要難採為不利於被
    告之證據。(己)告訴人之代表人乙○○復於前審90 年11月14
    日調查時改稱：其給丁○○680萬元及340萬元，不是只有1
    個案子的錢等語，然為被告丁○○所否認，惟告訴人之代表
    人乙○○迄未說明該2筆款項究係豐紡公司要繳交何標案之
    保證金，亦難僅憑其空泛之指訴即遽入被告於罪。
  本件被告丁○○辯稱：乙○○因與伊結算合夥債務，才會先
    由其在原台中市第三信用合作社之帳戶內之存款轉帳購買台
    支680萬元之支票給伊，因豐紡公司應繳交聯勤三○二兵工
    廠之材料保證金292萬元及履約保證金11萬9千元未繳，乙○○乃要伊先從該680萬元中，繳付上開保證金，將餘款償付
    合夥債務，再於同年6月30日由其妻賴素珠之帳戶內提領購
    買台支340萬元之支票給伊補足，伊並未詐騙乙○○等語，
    縱查無確切證據得以認定被告丁○○此部分辯解全然屬實，
    惟依首揭說明，被告丁○○否認犯罪事實所持之辯解，縱屬
    不能成立，仍非有積極證據足以證明其犯罪行為，不能遽為
    有罪之認定，是顯難僅因被告丁○○未能證明其此部分辯解
    為真實，即採為不利於被告丁○○之認定。
(三)有關統一發票部分：公訴意旨認此部分係於83年3月26日，
    由同案被告丙○○先向豐紡公司會計薛淑暖取得擬交會計師
    繳交稅捐稽徵處之用剩空白統一發票，於交付會計師前撕下
    1張（編號UP000 00000號），交由被告丁○○據以開立金額
    為871萬3250元之發票1紙，而共同侵占豐紡公司之該紙統一
    發票，並持向海軍後勤司令部據取領取成品款871萬3250 元
    等語；而為被告所否認，被告丁○○辯稱：因當時要結案，
    伊向薛淑暖拿取上開編號UP00000000號之統一發票後再行開
    立，開立日期為83年3月26日，並非薛淑暖所開立，且該張
    發票已於5月15日繳完稅，怎麼可能於5月30日再開1張，然
    後再作廢，由此可見薛淑暖並未開出去，便自行作廢等語。
    經查：
１、告訴人代理人賴利水律師於本院92年7月28日調查時陳稱：
    三月二十六日之統一發票係丁○○所開，另5月30日統一發
    票係薛淑暖所開等語（見本院重上更(二)字卷一第220頁）。
２、再者，證人薛淑暖於本院92年7月28日調查時亦證稱：在案
    發之前公司的統一發票都是丁○○在處理，只有偶而一兩次
    他們拿過來叫其幫忙開立，又其未曾交付1張空白之統一發
    票給丁○○或丙○○，因發票上有序號，如果被撕下1張就
    是遺失，在會計記帳上並不合邏輯，故不能發生此種事，又
    其所開立之發票是5月份的那張，而非3月份的那張等語（見
    本院重上更(二)字卷一第219、220頁），益見在案發之前，被
    告丁○○確有權處理豐紡公司之統一發票，且證人薛淑暖亦
    未曾交付空白之統一發票給被告，可見公訴人所指同案被告
    丙○○曾向薛淑暖取得擬交會計師繳交稅捐稽徵處之用剩空
    白統一發票，於交付會計師前撕下1張（編號UP00000000號
    ）云云，顯與事實不符，難以遽採。
３、證人即豐紡公司之會計師蔣瑞融於原審84年4月13日審理時
    證稱：豐紡公司之統一發票由其領取後，便交由丁○○使用
    ，統一發票開完後，亦係由丁○○交給其記帳等語（見原審
    卷146頁），並於原審84年4月27日審理時證稱：「（問：你
    回去查證的結果豐紡公司之發票至報稅之過程如何？）答：
    經查證結果祗有82年5至6月份營業稅及83年暫繳款、83年所
    得稅這3筆由乙○○自己處理（提出明細表1份），在這之前
    全由丁○○在處理，在83年度以前都是丁○○在處理，83年
    度以後才由乙○○自己在處理，83年度以前都把發票直接交
    給丁○○處理，丁○○再把用過及未用的送過來，83年度以
    後就由我們寄給乙○○，林（銘洲）用完後剩餘的再寄回」
    、「（問：起訴〔書〕中之871萬3250元之統一發票是否你
    交給丁○○，黃〔明實〕再寄回來給你？）答：這張是83年
    度之發票，我們是寄給薛淑暖，然後他們再寄回來給我」、
    「（問：薛淑暖有無將這張發票寄回來給你？）答：同樣1
    張金額的發票有開過2張，3月份是丁○○開的，5月份公司
    再開1張，5月那張做廢了」、「（問：3月份已開了1張，為
    何5月份又開了1張？）答：這是他們自己內部作業的情形，
    我不清楚，為何會產生這種矛盾的情形」等語（見原審卷16
    0頁反面、第161頁）；再於前審91年3月20日證稱：「（問
    ：豐紡的發票是否你幫他們處理的？）答：是的，發票是3
    、4月為1期，5、6月為1期，發票都是由豐紡的小姐整本寄
    來給我們的，我們再幫他們計算」、「他們是整本寄到我們
    事務所的，不是單張交給我的，在83年初之前我是交發票給
    丁○○，83年初之後，我就直接寄到公司了」、「雖然我們
    先後兩次報，我們無法發現發票重複」、「（問：丙○○有
    無交發票給你？）答：都是丁○○和我接洽的」等語（見本
    院上更(一)字卷二第83-85頁）；又於本院92年7月28日調查時
    證稱：「（問：3月26日的統一發票是何人拿去報帳的？）
    答：是公司寄到我們事務所的，3月26日的統一發票也是公
    司寄到我們事務所的」等語（見本院重上更(二)字卷一第222
    頁），依證人蔣瑞融歷次之證詞可知83年3月26日及5月30日
    之統一發票均為豐紡公司所保管並持以委託會計師報帳，均
    非被告丁○○所保管及持以委託會計師報帳。且依豐紡公司
    於83年4月間亦將83年3月26日之統一發票據以申報營業人銷
    售額與稅額乙節，有該營業人銷售額與稅額申報書影本暨相
    關統一發票影本附卷可稽（見本院重上更(二)字卷286至288、
    290至292頁）。
４、觀諸證人薛淑暖及蔣瑞融之上開證詞，其2人就豐紡公司於
    83年3月26日之統一發票係由何人保管且由何人持以委託會
    計師報帳乙節，所述南轅北轍，惟依其2人之證詞均可認於
    83年3月26日時，被告丁○○應係有權開立統一發票之人，
    準此，尚難認被告有乘機侵占豐紡公司上開編號UP00000000
    號之空白統一發票1張之情事。
５、至83年5月30日之統一發票是何人要求薛淑暖開立？關此，
    告訴人公司之指訴僅係以證人薛淑暖、廖麗芬之證詞為論據
    ，而證人薛淑暖、廖麗芬均係證稱：83年5月30日之統一發
    票係被告丙○○要求薛淑暖所開立並同時取走等語，前已敘
    明，惟本院亦認證人薛淑暖、廖麗芬均係受雇於告訴人之代
    表人乙○○另行開設之大益公司任職會計，與告訴人之代表
    人乙○○間之關係自屬密切，證人薛淑暖、廖麗芬均難免偏
    頗之虞，是其證詞要難遽採為不利於被告之證據，故尚難僅
    憑證人薛淑暖、廖麗芬之證詞即遽認83年5月30日之統一發
    票確係被告丙○○要求薛淑暖所開立並同時取走屬實。
６、告訴人另指稱：83年5月30日之統一發票係丁○○所寄回等
    語，然為被告丁○○所否認。告訴人雖提出被告丁○○於83
    年6月14日所寄信函，其上記載：「今由郵寄上豐紡公司之
    執照與營業執照及工廠登記證，和二付公私業務需要之運用
    章及發票章，以及發票乙枚退回」等語，有該信函影本在卷
    可按（見原審卷第168頁），被告丁○○亦供稱：該信函是
    我寄的沒錯。但是發票是寄整本的，不是寄1張」等語（見
    原審卷第206頁反面），固足認定該信函確係被告丁○○寄
    予告訴人，且其上內容應屬真正。然該信函僅記載「發票乙
    枚退回」，未記載發票編號，且所謂「乙枚」究係1張或1本
    ，均有疑義，故亦難依該信函即認該紙統一發票確係被告丁○○所寄回。
７、又衡情被告丁○○已於83年3月26日取得其領款所需之統一
    發票，實難想像其何須大費周章再於83年5月30日指派同案
    被告丙○○去向薛淑暖拿取同面額之統一發票，其後再予寄
    回告訴人公司作廢，是尚難證明83年5月30日之統一發票確
    係薛淑暖開予被告丙○○，事後再由被告丁○○寄回。
(四)綜上所述，本院尚查無積極證據，足以證明被告丁○○有何
    公訴人前開指訴之犯行，惟因公訴人認此部分與前開已論罪
    科刑之被告丁○○業務侵占部分有牽連犯之裁判上一罪關係
    ，爰不另為無罪之諭知。至關於告訴人指訴：被告丁○○先
    後於82年4月24日及同年6月30日許向豐紡公司佯稱須繳交
    680萬元及340萬元予聯勤三○二兵工廠，作為豐紡公司承攬
    聯勤三○二兵工廠之野戰草綠軍服等之材料保證金，致豐紡
    公司陷於錯誤而先後交付680萬元及340萬元乙節，亦經本院
    查無積極證據，足以證明被告丁○○有何告訴人所指訴之此
    部分犯行，惟因此部分未據公訴人起訴，本院就此部分自無
    庸為任何諭知，亦予敘明。
據上論斷，應依刑事訴訟法第369條第1項前段、第364條、第299
條第1項前段，刑法第2條第1項前段、第336條第2項、（修正前
）第56條，罰金罰鍰提高標準條例第1條前段，中華民國96年罪
犯減刑條例第2條第1項第3款、第7條，判決如主文。
本案經檢察官戊○○到庭執行職務。
中　　華　　民　　國　　96　　年　　12　　月　　26　　日
            刑事第十庭  審判長法  官  林  照  明
                              法  官  郭  瑞  祥
                              法  官  林  欽  章
上列正本證明與原本無異。
如不服本判決應於收受送達後10日內向本院提出上訴書狀，其未
敘述上訴之理由者並得於提起上訴後10日內向本院補提理由書（
均須按他造當事人之人數附繕本）。
                              書記官  許  哲  禎
中　  華　 　民　　國　 96　　年 　 12　  月　  31  　日
附錄論罪科刑條文：
刑法第336條：
對於公務上或因公益所持有之物，犯前條第一項之罪者，處一年
以上七年以下有期徒刑，得併科五千元以下罰金。
對於業務上所持有之物，犯前條第一項之罪者，處六月以上五年
以下有期徒刑，得併科三千元以下罰金。
前二項之未遂犯罰之。
附表一：
編號  字                  號  日                期  面        額  備    註
(一)    三九六０－三號          八十二年四月二十三日  十一萬二千元  有蓋關防
(二)    ０二二三六Ｑ號          八十二年四月二十三日  六百八十萬元  同右
(三)    ０六二０一七號          八十二年六月三十日    三百四十萬元  同右
(四)    八二收字第六三一－一號  八十二年八月二十七日  八十萬元      同右
附表二：
編號  字                  號  日                期  面        額  備    註
(一)    三九六０－四號          八十二年四月二十四日  十一萬二千元  未蓋關防
(二)    三九六０－三號          八十二年四月二十四日  二百九十二萬元同右
(三)    八二收字第六三七－一號  八十二年八月二十七日  八十萬元      同右
